臺灣南投地方法院民事判決
111年度原訴字第10號
原      告  松光輝  
訴訟代理人  吳莉鴦律師（法扶律師）  
被      告  林許美香
上列當事人間塗銷抵押權設定登記事件，本院於民國111年9月1
日言詞辯論終結，判決如下：
    主      文
被告應塗銷如附表所示之抵押權設定登記。
訴訟費用由原告負擔。 
    事實及理由
壹、程序方面：
    被告經合法通知，未於言詞辯論期日到場，核無民事訴訟法
    第386條各款所列情形，爰依原告聲請，由其一造辯論而為
    判決。
貳、實體方面：
一、原告主張略以：
  ㈠南投縣○○鄉○○段000地號土地（下稱系爭土地）原為訴外人即
    原告之父松維新所有，於民國106年1月10日因贈與而由原告
    登記為所有權人，並於106年2月15日辦妥所有權移轉登記。
    松維新於86年間為擔保債務人王國欽之債務，而提供系爭土
    地作為擔保，設定如附表所示之普通抵押權（下稱系爭抵押
    權）予被告。
  ㈡依系爭土地之登記謄本記載，存續期間為86年7月29日至87年
    7月28日，縱被告與松維新就系爭抵押權所擔保之債權存在
    ，於清償日期87年7月28日屆至後，其債權之請求權即可行
    使，以債權請求權15年時效期間計算，應於102年7月28日起
    即因罹於時效而消滅，因債權人未向債務人請求給付，該15
    年之請求權時效業已完成，再經過5年，至107年7月27日止
    ，復未實行抵押權，系爭抵押權亦已消滅。從而，系爭抵押
    權既已消滅而不存在，其抵押權登記尚未塗銷，自屬對原告
    就系爭土地所有權之圓滿行使有所妨害，原告自得請求被告
    塗銷系爭抵押權設定登記。爰依民法第767條第1項規定，提
    起本件訴訟。並聲明：被告應將坐落系爭土地上所設定：「
    收件年期86年、登記日期86年8月4日、權利人林許美香、債
    權額比例：全部1分之1、擔保債權總金額新臺幣130萬元正
    、存續期間：自86年7月29日至87年7月28日、清償日期：87
    年7月28日、利息：依照中央銀行放款利率、遲延利息：無
    、違約金：無、債務人及債務額比例：王國欽、權利標的：
    所有權、標的登記次序：0003、設定權利範圍：全部1分之1
    、設定書字號：086水他字第000634號、設定義務人：松維
    新、其他登記事項：（空白）、權利種類：抵押權、字號：
    水登字第002291號、登記原因：設定之抵押權設定登記予以
    塗銷。。
二、被告固未於言詞辯論期日到場，惟曾提出書狀陳述略以：系
    爭土地自八八風災後即以滅失，系爭抵押權即已無從行使，
    另念及同鄉情誼，就該筆債務及抵押權即已不再追究或要求
    行使，伊認為系爭抵押權已不存在，自無侵害原告權利行使
    之意圖；就系爭土地之抵押權，甚至其抵押之債務，被告迄
    今均未予要求清償或行使，抵押權時效既已完成，原告自得
    以非訴訟方式聯繫被告處理，毋庸徒耗司法資源，是被告同
    意塗銷系爭抵押權登記，並檢送塗銷抵押權同意書一紙等語
    。
三、本院之判斷： 　　
  ㈠原告主張之事實，業據其提出系爭土地登記第一類謄本附卷
    可參（見本院卷第17頁），且被告就原告主張之上開事實，
    已自認抵押權不存在，時效業已完成，並出具系爭土地之抵
    押權塗銷同意書（見本院卷第39頁）。基上，原告上開主張
    ，堪信為真實。
　㈡按請求權，因15年間不行使而消滅；消滅時效，自請求權可
    行使時起算，民法第125條本文、第128條前段分別定有明文
    。又以抵押權擔保之請求權雖經時效消滅，債權人仍得就其
    抵押物取償，固為民法第145條第1項所明定，惟抵押權人於
    消滅時效完成後，如長期不實行其抵押權，不免將使權利狀
    態永不確定，有害於抵押人之利益，為維持社會交易秩序，
    故民法第880條規定：以抵押權擔保之債權，其請求權已因
    時效而消滅，如抵押權人於消滅時效完成後，5年間不實行
    其抵押權者，其抵押權消滅。所有人對於妨害其所有權者，
    得請求除去之；各共有人對於第三人，得就共有物之全部為
    本於所有權之請求，民法第767條第1項中段、第821條本文
    分別定有明文。所有人排除侵害請求權，為物權，有對世之
    效力；抵押權之設定登記及抵押權內容變更之登記，既屬抵
    押人與抵押權人雙方合意而經登記始得成立生效之行為，倘
    抵押權業已消滅，仍未為抵押權登記之塗銷時，則所有人自
    得基於所有人之排除侵害請求權訴請排除之（最高法院96年
    度台上字第859號判決意旨參照）。
　㈢經查：依系爭土地第一類登記謄本所示，系爭抵押權之存續
    期間為86年7月29日至87年7月28日，清償日為87年7月28日
    ，15年之請求權時效於102年7月28日已經完成，被告復未於
    時效完成後5年內即107年7月28日前實行系爭抵押權，則系
    爭抵押權已歸於消滅而不存在。系爭抵押權既不存在，系爭
    抵押權尚未塗銷自屬對原告就系爭土地所有權之圓滿行使有
    所妨害。從而，原告依民法第767條第1項中段之規定，請求
    被告塗銷系爭抵押權設定登記，即屬有據。
四、綜上所述，系爭抵押權所擔保之債權請求權已罹於時效而消
    滅，系爭抵押權亦罹於5年除斥期間而消滅，而系爭抵押權
    設定登記對系爭土地所有權有所妨害，自許系爭土地之共有
    人即原告請求抵押權人即被告塗銷系爭抵押權設定登記。從
    而，原告依民法第767條第1項中段、第821條本文規定，請
    求被告塗銷系爭抵押權設定登記，為有理由，應予准許。
五、按訴訟費用，由敗訴之當事人負擔，民事訴訟法第78條固定
    有明文。惟按敗訴人之行為，按當時之訴訟程度，為伸張或
    防衛權利所必要者，法院得酌量情形，命勝訴之當事人負擔
    其全部或一部，民事訴訟法第81條第2款亦有明文。查系爭
    抵押權係由訴外人松維新於87年間所設定，原告遲至自訴外
    人松維新受贈5年後始提起本件訴訟，被告應訴所為前開主
    張，係為防衛權利所必要，且原告亦主動表明願負擔本件訴
    訟費用(見本院卷第44頁），爰命由勝訴之原告負擔本件訴
    訟費用。   
中　　華　　民　　國　　111 　年　　 9　　月　　15　　日
                    民事第一庭法　官  蔡志明　
以上正本係照原本作成。
如對本判決上訴，須於判決送達後20日內向本院提出上訴狀。如
委任律師提起上訴者，應一併繳納上訴審裁判費。
中　　華　　民　　國　　111 　年　　9 　　月　　16　　日
                              書記官  張雅筑　
附表：
編號 擔保物 收件字號 登記日期 權利人即被告 擔保債權金額（新臺幣） 存續期間 清償日期 設定權利範圍 1 南投縣○○鄉○○段000地號土地 水登字第002291號 86年8月4日 林許美香 1,300,000元 86年7月29日至87年7月28日 87年7月28日 全部